臺灣高等法院臺南分院刑事判決　 95年度重上更(三)字第523號
上　訴　人
即　被　告　乙○○
選任辯護人　蔡碧仲　律師
　　　　　　陳偉展　律師
上　訴　人
即　被　告　甲○○
選任辯護人　林慶雲　律師
　　　　　　陳裕文　律師
　　　　　　侯勝昌　律師
上列上訴人因違反貪污治罪條例等案件，不服臺灣嘉義地方法院
八十八年度訴字第五０二號中華民國九十一年二月十九日第一審
判決（起訴案號：臺灣嘉義地方法院檢察署八十八年度偵字第四
三八０號、第四三八一號），提起上訴，判決後，經最高法院第
三次發回更審，本院判決如下：
    主  文
原判決撤銷。
乙○○依據法令從事公務之人員，對於違背職務之行為收受賄賂
，處有期徒刑陸年，褫奪公權參年，收受賄賂所得財物新臺幣貳
拾萬元應予追繳沒收（原收賄參拾萬元，已自動繳交拾萬元），
如全部或一部無法追繳時，應以其財產抵償之；又利用職務上之
機會，詐取財物，處有期徒刑貳年，褫奪公權貳年，所得財物新
臺幣肆萬伍仟伍佰貳拾伍元應予追繳並發還被害人甲○○，如全
部或一部無法追繳時，應以其財產抵償之。應執行有期徒刑柒年
，褫奪公權年，收受賄賂之所得財物新臺幣貳拾萬元應予追繳
沒收，如全部或一部無法追繳時，應以其財產抵償之。另所詐取
之財物新臺幣肆萬伍仟伍佰貳拾伍元應予追繳並發還被害人甲○
○，如全部或一部無法追繳時，應以其財產抵償之。
甲○○非依據法令從事公務之人員，對於依據法令從事公務之人
員，關於違背職務之行為交付賄賂，處有期徒刑捌月，褫奪公權
壹年，減為有期徒刑肆月，褫奪公權壹年，緩刑伍年。
    事  實
一、違背職務收賄部分：
    乙○○係嘉義縣大埔鄉公所財經課技士，負責綜理建造及使
    用執照之審核、發放業務，為依據法令從事公務之人員。甲
    ○○因欲於民國（下同）八十三年十二月二十五日，在嘉義
    縣大埔鄉二四四之八六號等筆土地，興建「湖濱山莊」（後
    易名為「明月山莊」）小木屋一批對外銷售，而於八十三年
    九月前，先以自己名義向嘉義縣大埔鄉公所申請「湖濱山莊
    」樣品屋之建造執照，並於建造執照未核發前之八十三年九
    月間，在嘉義縣大埔鄉二四四之八六號土地上，先行建造樣
    品屋一棟，迄該樣品屋建造完竣，建造執照仍未見嘉義縣大
    埔鄉公所核發下來，甲○○鑑於其業已投資大筆資金購地，
    恐血本無歸，遂透過關係尋求乙○○之協助，乙○○即基於
    對於違背職務之行為，要求賄賂之犯意，先向甲○○告稱家
    裡急需新臺幣（下同）三十萬元等語，並向甲○○表示可找
    人代為申請日後所興建之小木屋之建造執照及使用執照，甲
    ○○為求其「湖濱山莊」建案得順利進行，遂基於行賄之犯
    意，於八十三年十二月三十日，自其聯邦銀行帳號0000
    00000000活期儲蓄存款戶頭提領三十萬元，並在前
    開樣品屋工地交付予乙○○收受。乙○○於收受前開賄款之
    後，於審查上開已先行動工完成樣品屋之建造執照時，明知
    甲○○未附地籍圖謄本等與法令不合情形，竟違背職務在其
    職務上所掌管「建造執照審查表」之公文書類別一之第二項
    地籍圖謄本是否齊全之審查結果欄上，虛偽記載相符之不實
    事項，並於綜合審查欄上以利可白更改原填註「本案因先行
    動工，擬按工程造價百分之七十處千分之五十罰鍰後，准予
    發給建造執照」字樣為「依據都市計畫法第十七條第二款可
    指定建築線者核發建築執照之規定，擬可准予發給建造執照
    」，於八十四年二月十一日，呈由不知情之課長、秘書及鄉
    長核章後，違法據以核發嘉建局管執字第零零零００６號
    建造執照。因乙○○已收受甲○○所交付之三十萬元賄款，
    明知該批小木屋有諸多與法令不合之處（詳如附表），仍違
    背職務在其職務上所掌管之「建造執照審查表」及「使用執
    照審查表」之公文書上記載不實事項（詳如附表），並將該
    審查表行使交付予不知情之課長、秘書及鄉長核章，先後於
    八十四年八月十七日、八十五年一月二十五日核發建造執照
    、使用執照，足生損害於嘉義縣大埔鄉公所對於建造執照、
    使用執照核發之正確性。
二、乙○○復利用職務上之機會，明知該案並無罰鍰、規費等款
    項，向甲○○詐稱須繳交罰鍰、規費等款項，致甲○○陷於
    錯誤而交給乙○○先行動工罰鍰一萬三千一百零四元、建造
    執照規費一萬七千三百二十一元、使用執照三千二百五十元
    、指示線規費五千八百五十元、單據六千元，總數計四萬五
    千五百二十五元。
三、案經法務部調查局嘉義縣調查站移送臺灣嘉義地方法院檢察
    署檢察官偵查起訴。
    理  由
壹、有罪部分：
    即被告乙○○收受30萬元賄款、詐取45525元及被告甲○○
    交付賄賂部分：
一、上揭事實，業據被告甲○○迭於嘉義縣調查站及偵查中供承
    不諱，並就當時在何種情況交付賄款，賄款來源，即自何帳
    戶提領，交付賄款時地，賄款支出如何記載於帳目及乙○○
    以代書名義向甲○○取款等情，均有詳細供述（詳四三八一
    號偵查卷八九至九四、一七六、一九六至一九八頁），並核
    與扣案被告甲○○，在八十四年記事簿，於八十四年七月十
    一日旁記載「送二十萬陳良欉林代書十萬」及備忘錄上記載
    「陳申請執照12／330元／8107／1120-」、八十五年二月一
    日轉帳傳票上載明：「其他支出陳良欉330000元銀行存款前
    送300,000元42×6＝000000 00×6＝78,000」等字樣，支出
    分類帳簿內記載「其他支出八十四年一月二十日陳良杰
    300000元、八十五年一月廿五日陳良杰100000元、八十五年
    二月一日陳良欉330000元、建照規費17,321元、使用執照32
    50元、指示線5850元、單據6,000元、大埔鄉公所13104元」
    字樣，及被告甲○○自行提出聯邦銀行高雄分行帳號000
    000000000帳戶及臺灣銀行三民分行，戶名營山實
    業有限公司，帳號000000000000號往來明細，
    均相符合。而被告乙○○亦對其收受被告甲○○所交賄款三
    十萬元而為違背職務行為，於嘉義縣調查站及偵查中自白（
    詳四三八一號偵查卷一八○、一九七、二○三至二０七、二
    一一至二一六頁）。上開各情，核與以下各項均相符合：
    (1)證人即當時在嘉義縣政府任建管課技士林政哲證述，審查
      機關遇有起造人申請建造執照時，應依建築法第卅三條規
      定，於收件後十日內，至現場勘查並審查完竣，若查有先
      行動工情形，應於審查表「是否先行動工」欄，填註「有
      」，並註明已先行動工進度後，依建築法第八十六條規定
      ，科以建築物造價千分之五十以下罰鍰，始得核發建造執
      照等語（詳四三八一號偵查卷六九至七○頁）。
    (2)證人廖興顗證稱：其於八十四年八月十二日前二、三天，
      親至湖濱山莊工地現場檢視，見已開發基礎，並完成綁鋼
      筋及澆築混凝土，以作為各該房舍基礎及地樑，而該等澆
      築混凝土已經凝固等語（詳五七七號他字偵查卷十八頁）
      。(三)嘉義縣調查站，協同嘉義縣政府建管課技士林政哲及
      嘉義縣大埔鄉公所葉豐裕，勘驗系爭建物，樣品實屋係屬
      木造結構二層房舍，製有勘驗紀錄在卷可稽（詳四三八一
      號偵查卷六八頁）。
    (3)證人即嘉義縣政府建管課技士陳南州證述，建管機關在審
      核建造執照申請時，均依書面審查，不一定實地勘查，亦
      即申請人所填申請書，載明建築物構造種類，審核人員即
      可依該建築物種類有關法令規定為審查，而審核人員有實
      地勘查，發現所興建建物構造，與申請書所載不相符時，
      應告知申請人變更構造種類，然後依經變更構造種類為執
      照審查，所以要判定屬於何種構造，係因各類構造與工程
      造價，均不相同，其中涉及是否需建築師簽證問題等語（
      詳四三八一號偵查卷一三０至一三一頁），而扣案建造執
      照存根，均記載構造種類為「木造」。
    (4)扣案建照及使用執照載有附表所示不實事項及嘉大鄉財
      經使字第００二號（實為○二五號）使用執照件，使用執
      照存根上，乙○○以鉛筆記載「筆誤應通知業主更正執照
      字號及工程造價」字樣，申請書建築物工程造價欄，以鉛
      筆註明「690000」。
    (5)嘉義縣大埔鄉公所，於九十三年三月廿六日函覆本院稱，
      本所八十年六月廿四日，召開大埔鄉第二次定期通盤檢討
      鄉都委員會議時，確有臨時動議決議，在本所編制員額未
      編足前，在不影響公共安全、交通及公共設施前提，建議
      免收各項建築規費及補辦手續罰鍰，並經委員會決議照案
      通過等語，並附該決議會議紀錄可稽。
二、查被告乙○○詐取罰鍰、規費實等款項45525元部分：查大
    埔鄉都市計畫委員會已於八十年六月二十四日第二次定期通
    盤檢討鄉都市計畫委員會議決議在該鄉公所編制員額未編足
    前在不影響公共安全、交通及公共設施之前提，免收各項建
    築規費及補辦手續之罰鍰，並自八十一年度起除起造人或設
    計監造人申請外，並不主動徵收建築規費或罰鍰，此有嘉義
    縣大埔鄉公所於九十三年三月二十六日覆本院函在卷可稽，
    被告甲○○於取得執照前，聽從被告乙○○之要求於未取據
    之情況下交付四萬五千五百二十五元，亦據甲○○於屢次偵
    審中供陳甚詳，被告於偵查中亦不否認有收受上揭款項（見
    八十八年偵字第四三八一號偵查卷第二一三頁），查被告乙
    ○○主辦此項業務對於前揭免收各項建築規費及補辦手續之
    罰鍰，自不能謂為不知，其明知前情，竟仍假藉罰鍰、規費
    等名目向被告甲○○索取四萬五千五百二十五元，堪認被告
    乙○○有以該罰鍰、規費名目對被告甲○○行詐財之犯行，
    堪予認定，至被告乙○○、甲○○與證人莊宏猷嗣後否認有
    部分款項之交付，因與被告乙○○、甲○○二人於偵查中異
    時訊問而相互一致之自白不合，復與被告甲○○工程帳冊上
    所顯示之真實情況相左，顯係互為勾串之詞，均不足採信。
三、被告乙○○、甲○○雖嗣後於審理時翻異前詞，均否認有上
    開犯行，並分別辯稱如下：
    被告乙○○辯稱：(1)其自白係為獲交保，以蒐集證據，俾自
    力救濟。(2)大埔鄉公所於八十三年編列八十四年預算時，有
    二百萬元，為民間配合款，經與都市計畫風景區土地業主洽
    商，僅湖濱山莊同意捐獻三十萬元，及歐都納同意按土地比
    率分攤額負擔外，其餘土地業主，均無意願分攤，基於公平
    及受益者付費原則，大埔鄉公所八十四年度第一次都市計畫
    委員會議，決定湖濱山莊三十萬元不予徵收，是縱甲○○有
    自其聯邦銀行提領三十萬元，經甲○○供稱，將該三十萬元
    交由其兄莊宏猷轉交，然甲○○已據其兄告知嘉義縣大埔鄉
    公所，並未接受該筆款項。(3)其主觀上認為湖濱山莊為混合
    構造物，故不受木造建物樓層限制，又建商工程造價只供參
    考，其依臺灣省建築物造價標準表，計算編號００二（實為
    ０二五號）建物工程造價，並未超過七十萬元云云。
    被告甲○○則辯稱：(1)扣案之支出分類帳簿記載其於八十四
    年一月二十日交付三十萬元給乙○○，然其並未於該日自聯
    邦銀行或其他帳戶提領該筆款項。(2)公訴人所指其所建造湖
    濱山莊申請建造及使用執照之未附地籍圖謄本瑕疵係可經補
    正，又違法之罰鍰僅一萬七千五百元，其並無以三十萬賄賂
    之理。(3)又其如已賄賂乙○○，何以再收購土地及將自己所
    有土地一併無償提供大埔鄉公所資為公共道路使用？(4)其僅
    將應交給劉淑儀之代書費用三十三萬元及罰鍰規費等款項交
    給其兄莊宏猷轉交嘉義縣大埔鄉公所，其兄究交給乙○○多
    少錢，其並不清楚云云。
四、惟查：
(一)、被告乙○○所辯部分：
  (1)被告乙○○自遭羈押後翌日即選任辯護人，是其雖遭羈押，
    就蒐集對其有利證據，自可請檢察官及委託辯護人為之，非
    僅有停止羈押一途，又被告自白犯罪非為停止羈押原因，即
    被告自白犯罪不當然可獲具保停止羈押。是被告乙○○辯稱
    ，其自白係出於欲獲得交保而為無證據能力云云，自非可採
    。況被告甲○○於檢察官偵查時，並未遭受羈押且就其為順
    利取得建照及使用執照，而交付被告乙○○三十萬元各情自
    白，核與被告乙○○當時自白情節相符，彼等當時所述，若
    非事實，何以於檢察官偵訊時所供一致，堪信乙○○於嘉義
    縣調查站及檢察官訊問，對其收受甲○○所交三十萬元，而
    為違背職務行為自白為真。
  (2)被告乙○○於偵查之初，先否認有收受甲○○所交三十萬元
    ，嗣辯稱：伊建議甲○○捐三十萬元給大埔鄉公所，作為大
    埔鄉都市計畫風景區整體開發計畫費用。旋再辯稱：風景區
    本來有十米計畫道路，將妨礙甲○○規劃案，伊告訴甲○○
    都市計劃委員會，即將開檢討會，可來旁聽，該次檢討會即
    撤銷該十米預定道路，甲○○很高興，即拿出卅萬元要伊分
    送給都委會委員云云（詳四三八一號偵查卷一五０頁反面）
    。後又供承：伊在都委會解釋十米道路，無設置必要，後即
    刪除，甲○○為答謝伊辛勞，在伊租屋處，將卅萬元現金交
    給伊云云（詳同上卷一八０、一九七、二０四、二一三頁）
    。後又辯稱：因大多數地主不願捐錢，所以根本沒有收三十
    萬元。然查：(1)被告乙○○所提出大埔鄉公所八十四年度第
    一次都市計畫委員會議記錄，係八十四年十一月廿九日召開
    ，當次會議始決議鄉公所於八十三年五月間，編列八十四年
    度預算時所列二百萬元民間配合款，因經與都市計畫風景區
    土地業主洽商，僅湖濱山莊同意捐獻三十萬元及歐都納同意
    按土地比率分攤額負擔外，其餘土地業主均無意願分攤，基
    於公平及受益者付費原則，對湖濱山莊同意捐獻三十萬元不
    予徵收，但甲○○自其聯邦銀行提領三十萬元日期，為八十
    三年十二月卅日，且否認被告乙○○要伊參加檢討會，也未
    曾參加過類似都市計畫檢討會，更不知有十米道路規劃，復
    於偵查中始終供稱：伊樣品屋先行動工完成後，建造執照仍
    未見大埔鄉公所核發，八十四年一月廿日，伊拿三十萬元去
    送乙○○，樣品屋建照才核准下來等情（被告甲○○系爭樣
    品屋建造執照，係於八十四年二月十一日核發，有該案卷在
    卷足稽），則同案被告甲○○嗣後改稱：伊提供三十萬元係
    贊助經費，由莊宏猷交給乙○○，後鄉公所未收受，即做為
    工地雜項支出云云。其胞兄莊宏猷證稱：該三十萬元未交付
    乙○○云云，因其所辯提款交款退款時間及於帳冊上所載日
    期，均與大埔鄉公所係於八十四年十一月廿九日始召開八十
    四年度第一次都市計畫委員會議不符，甲○○及莊宏猷前揭
    所證，被告乙○○未收受三十萬元云云，顯為迴護被告乙○
    ○之詞，不足採信，足見該三十萬元與捐獻無關，堪認被告
    乙○○當時有違法核照，且於收受三十萬元後，始為違背其
    職務行為。
  (3)被告乙○○初於調查局詢問及檢察官偵查訊問時供稱：其依
    ＲＣ構造審核本件湖濱山莊建物，並不知木造及ＲＣ構造建
    築規範，有何不同，就建造執照二十五號造價超過七十萬元
    ，係疏忽未審查到云云，均未提及認定建物係混合構造。嗣
    經嘉義縣調查站協同嘉義縣政府、大埔鄉公所人員現場勘驗
    作成構造紀錄後，被告始改稱：因湖濱山莊建物內部為鋼骨
    結構，外觀看是木造結構混合構造建物，始未依單純木造建
    物標準審核等語。又嘉義縣調查站，以前開明月山莊（即原
    湖濱山莊）勘驗記錄所載建物狀況，訊問證人陳南洲證稱：
    一定不是ＲＣ構造等語。再同案被告甲○○申請使用執照聲
    請書，均載明湖濱山莊建物構造種類為木造，有扣案使用執
    照存根在卷可稽。被告乙○○收件後，理當按申請人所載木
    造構造房屋標準，予以審查，如其實地勘查認為，構造種類
    係混合構造建物，亦應進一步請示，如何審核，並加以記載
    資為依據，竟未請示或記載，而逕自依已認定標準審核，有
    違常情。事實上，本案自申請迄核准發照，均將系爭建物為
    「木造」事實，記載於申請書及各式執照證件，從無混合構
    造字樣，被告乙○○職司審查發照職務，當初若有確實審查
    認定該建物非屬木造，即應令申請人更正，再依更正後申請
    審查，而非事後以「疏忽、認定建物係ＲＣ造、系爭建物係
    木造與鋼骨混合構造」等詞推託，被告乙○○審查本件建造
    執照及使用執照核發，於收受被告甲○○交付賄賂後，顯係
    徒具形式，其有違背職務行為，實堪認定。
(二)、被告甲○○所辯部分：
  (1)被告甲○○已於調查局訊問及偵查中陳明其交付賄款三十萬
    元日期係八十三年十二月三十日，並有其八十四年記事簿上
    記載及聯邦銀行戶頭明細可稽，已如前述，其並就為何支出
    分類帳簿內記載交付三十萬元日期為八十四年一月二十日說
    明因其遲延給小姐記帳，才有歧異，核符常情。被告甲○○
    嗣後欲以其分類帳簿記載八十四年一月二十日交付三十萬元
    給乙○○與其自銀行提款日不符一節，而否認其有行賄三十
    萬元之行為，尚難成立，亦係事後為了卸責而互為迴護之詞
    。
  (2)又被告甲○○所建樣品屋是否順利取照，係其往後全部數十
    間房屋可否順利興建推出之關鍵，其辯稱為何捨補正程序及
    小額罰款不為，而交付乙○○大額賄款，又其既交付賄款給
    乙○○，何須再為使湖濱山莊建造、使用執照核發下來，而
    收購及提供土地供公用？均難成理，且均與賄賂無必然關係
    ，況甲○○前於調查局訊問時自承其不諳建築法令，因先行
    動工並已投資大筆資金，見乙○○執照遲未核發，心生惶恐
    ，才應乙○○之求交付賄款等語，益見其確有以賄賂取照。
  (3)又被告甲○○初於調查局訊問時及偵查中一再供稱由其親自
    交付費用給乙○○，而乙○○於調查局訊問及偵查時亦均指
    與甲○○授受金錢，從未提及有透過莊宏猷一節，被告甲○
    ○於審理時才翻異前詞，改稱未親自交付乙○○金錢，僅透
    過其兄莊宏猷轉交代書費及罰鍰、規費等語，其翻異之詞已
    有疑義，又經原審傳訊證人莊宏猷，其所證述受託轉交之內
    容與被告甲○○所陳亦相迥異（見原審九十年六月七日訊問
    筆錄），被告及證人嗣後所供，顯係臨訟勾串，與事實不符
    。
(三)、至於被告二人及其選任辯護人就(1)內部為鋼骨結構，外觀為
    木造式之混合建築如何定位？造價如何計算？簷高、樓高有
    無限制？等項，聲請本院各向嘉義縣政府、大埔鄉公所等函
    查，惟被告乙○○審查前揭已先完工樣品屋之建造執照時，
    係明知甲○○未附地籍圖謄本，而無法發給建造執照，竟違
    背職務發照，是此部分難為被告有利之認定；再查甲○○本
    件申請使用執造之申請書均載明湖濱山莊之建物構造種類為
    木造，被告乙○○未為任何調查即審查認定為「木造」而發
    照，事後更以「疏忽」、「認定建物係ＲＣ造」、「系爭建
    物係木造與鋼骨混合構造」等詞推託，顯見其審查本件建造
    執照及使用執照之核發，於收受被告甲○○交付之賄賂後，
    僅徒具形式而已，嗣後建物之真實狀況如何，均不影響其當
    時有違法審查發照之違背職務行為，上開聲請及各機關覆函
    之結果，均難採為被告二人有利之證明，附此敘明。
(四)、綜上，被告乙○○、甲○○二人於調查局及偵查中之自白應
    與事實相符，其等事後翻異前詞所辯顯係卸責之詞，不足採
    信，本件事證明確，被告二人犯行堪以認定，應予依法論科
    。
(五)、至公訴意旨認為該樣品屋乙○○初步審查發現因無聯接計劃
    道路，無法指定建築線，及原審判決另以該樣品屋位於大埔
    鄉都市計畫風景區，部分地區須擬細部計劃，始可開發建築
    ，復有寬十公尺南北向計劃道路通過，無法發給建造執照等
    情。惟查：
    (1)須擬細部計劃之地區，在兩年內，固須待細部計劃擬定後
      ，始可開發建築，惟主要計劃公佈逾兩年，仍未發布細部
      計劃之地區，即得依都市計劃法第17條第2項規定辦理，
      此有嘉義縣政府84年6月29日84府建都字第070364號函在
      卷可憑，並據嘉義縣政府城鄉發展局技正即證人丁○○於
      本院證述甚詳。查大埔段244-86號土地固坐落在大埔都市
      計畫風景區內，惟非屬須擬細部計劃之地區，自無「一寬
      十公尺之南北向計劃道路通過，而無法發給建造執照」之
      情形，故該寬十公尺之南北向計劃道路是否被撤銷，與被
      告乙○○是否核發該坐落大埔段244-86號土地之建築執照
      無關，被告乙○○依據都市計劃法第17條第2項可指定建
      築線者核發建造執照之規定簽擬可准予核發建造執照，並
      無不法。
    (2)被告甲○○申請樣品屋建築執照係以面臨既成巷道申請建
      築線，因當時具地役權之道寬度僅有三公尺，不符六公尺
      之規定，故於83年 4月29日，協調會同簡登續、黃榮乾、
      葉柏英等人共同書立同意書提供大埔鄉○○段 244-89 號
      持分土地，及甲○○個人所有大埔鄉○○段 457-2號土地
      ，願無償提供公共用道路使用，陳請大埔鄉公所派員勘查
      ，以確定大埔段244-86號土地可資指定建築線俾辦理建築
      申請，經乙○○略以：「本陳情案所指定之土地經查為既
      成巷道目前路寬未達四公尺且路型不平整造成地型部分畸
      零，不合市地利用原則，故擬另訂日期召請陳情人協議後
      另案處理。」等語層核後，即於83年 5月17日召開協議並
      達成，一大埔南段 457-2合併大埔段244-89後面臨建築線
      寬達6公尺，符合私設道路標準，二產權移轉待鄉公所籌
      有財源時編列預算辦理」等結論，故其效力自應視同完成
      建築線之指定且經被告於84年元月29日測釘建築線，此業
      經本院前上訴審函查明確。
    (3)另84年7月21日由營山實業股份有限公司，續甲○○樣品
      (實)屋後所推出之建築案，固有部分坐落在須擬細部計劃
      之地區，惟因屬主要計劃公佈逾兩年，仍未發布細部計劃
      之地區，故仍得依都市計劃法第17條第2項規定辦理，已
      如上述，並係以調整地籍重編地號後規劃私設道路指定建
      築線辦理，且提供大埔鄉○○段244-86號土地供公眾道路
      使用同意書，以確定湖濱山莊及其出具土地使用權同意書
      之建戶可指定建築線辦理建築申請。
    (4)證人即嘉義縣政府建管課課長丙○○於調查站亦證述：「
      若以私設通路經土地所有權人出具供公眾通行同意書同意
      做為現有巷道者，則無土地移轉登記之手續，若以捐獻土
      地之方式做為現有巷道者，則必須先依法將該私設通路之
      土地所有權移轉予地方自治機關並完成移轉登記后，方可
      以現有巷道之方式指定建築線」等語明確，於本院審理中
      亦證稱如下：
      問：以現有巷道來指定建築線，土地是否一定要把所有權
          捐獻出來才可以？
      答：不必要。
      問：以現有巷道來指定建築線，需要什麼樣的條件？
      答：要由建築師檢具相關地籍資料、使用現況、使用性質
          。
      問：現有巷道如果是私人土地的話，是否需要所有權人檢
          具同意書？
      答：要。
      況本件依大埔都市計劃說明書內，該風景區或無應另行擬
      定細部計劃之規定，或主要計劃公佈逾兩年，仍未發布細
      部計劃，此由被告乙○○庭呈之嘉義縣政府90年1月5日90
      府工都字第2721號函卷可佐，業主根本不須捐獻土地，論
      辦理土地移轉登記。
    (5)綜上所述，公訴意旨以該樣品屋因無聯接計劃道路，無法
      指定建築線，及原審判決另以該樣品屋位於大埔鄉都市計
      畫風景區，部分地區須擬細部計劃，始可開發建築，復有
      寬十公尺南北向計劃道路通過，無法發給建造執照等情，
      自屬無據，合予敘明。
五、查被告乙○○行為當時係嘉義縣大埔鄉公所財經課技士，為
    依據法令從事公務人員，其行為後貪污治罪條例第四條第五
    款，業於八十五年十月二十三日修正公布，比較新舊條例法
    定刑之輕重，以舊法對被告乙○○有利，核被告乙○○收受
    甲○○於八十三年十二月三十日，自其聯邦銀行帳號000
    000000000活期儲蓄存款戶頭提領三十萬元，並在
    前開樣品屋工地交付予乙○○收受之賄款三十萬元部分，核
    乙○○此部分所為，係犯修正前貪污治罪條例第四條第一項
    第五款對於違背職務行為收受賄賂罪及刑法第二百十六條、
    第二百十三條之行使公務員登載不實事項之公文書罪。又核
    被告甲○○行為後貪污治罪條例第十條第二項、第一項，業
    於八十五年十月二十三日修正公布為貪污治罪條例第十一條
    第二項、第一項，比較該新舊條例法定刑之輕重，以舊法有
    利於被告甲○○，是核被告甲○○於前揭時地交付賄款三十
    萬元給乙○○部分，所為係犯修正前貪污治罪條例第十條第
    二項、第一項之行賄罪。被告乙○○要求賄賂低度行為，為
    收受賄賂高度行為所吸收，又其登載不實事項於公文書低度
    行為，為行使公文書高度行為所吸收，均不復另論。被告乙
    ○○所犯上開二罪間，有方法結果之牽連關係，應從一重之
    違背職務收受賄賂罪處斷。（刑法修正比較適用部分－查被
    告行為後，九十四年一月七日修正公布之刑法，自九十五年
    七月一日施行，部分條文修正，新修正之刑法刪除第55條關
    於牽連犯之規定。本件被告乙○○所犯前揭各罪具有牽連犯
    之關係，依修正前即行為時之規定，應從一重之罪處斷；依
    修正後之刑法既已刪除牽連犯之規定，則所犯上述各罪應依
    數罪併罰之規定分論併罰。比較新舊法之規定，修正後之規
    定並非較有利於被告，依刑法第2條第1項之規定，應適用行
    為時之法律，即適用修正前刑法第55條牽連犯之規定，從一
    重之罪處斷）。
六、又被告乙○○行為後貪污治罪條例第五條第一項第二款利用
    職務上之機會，詐取財物部分，業於九十二年二月六日修正
    公布，比較新舊條例法定刑之輕重，以舊法對被告乙○○有
    利，關於被告乙○○於上開時地利用職務上之機會，向甲○
    ○詐取名義上為罰鍰、規費等四萬五千五百二十五元部分，
    係另犯修正前貪污治罪條例第五條第一項第二款之利用職務
    上之機會，詐取財物罪。按科刑之判決，得就起訴之犯罪事
    實，變更檢察官所引應適用之法條，刑事訴訟法第三百條定
    有明文，被告乙○○於此部分犯罪事實已於起訴事實記載明
    確，基本社會事實相同，爰就被告乙○○此部分犯罪事實變
    更檢察官起訴之法條。被告乙○○所犯上開違背職務收受賄
    賂罪及利用職務上之機會，詐取財物罪，二罪罪名不同，顯
    係另行起意，應分論併罰。又被告乙○○、甲○○於偵查中
    自白，各依修正前貪污治罪條例第八條後段、第十條第三項
    減輕其刑。另被告乙○○關於利用職務上之機會，向甲○○
    詐取名義上為罰鍰、規費等四萬五千五百二十五元部分，未
    逾新台幣五萬元，爰依貪污治罪條例第十二條第一項遞減其
    刑。
七、原審以被告二人罪證明確，而予論罪科刑，並對被告乙○○
    量處有期徒刑八年，褫奪公權四年；對被告甲○○量處有期
    徒刑十月，褫奪公權一年，固非無見，惟查(一)該三十三萬元
    代辦申請建造執照及使用執照部分，就被告甲○○立場觀之
    ，顯係以交付代辦建照及使用執照費用意思為之，而非基於
    交付賄賂意思而為，該項費用自非被告甲○○行賄乙○○之
    賄款，對被告乙○○而言係收取合理報酬，亦難認係不法利
    益，與貪污治罪條例之行賄罪、收賄罪或圖利罪之構成要件
    尚有軒輊（詳如後述），原審就此部分之認定，即有未洽。
    (二)被告甲○○於八十五年二月一日在乙○○之嘉義縣大埔鄉
    大埔九十八號租住處，交付乙○○名義上為罰鍰、規費款，
    計有先行動工罰鍰一萬三千一百零四元、建造執照規費一萬
    七千三百二十一元、使用執照三千二百五十元、指示線規費
    五千八百五十元、單據六千元，總數計四萬五千五百二十五
    元，此部分係被告乙○○利用職務上之機會，詐取財物，原
    審認被告乙○○不能證明被告犯罪，亦有違誤。(三)被告甲○
    ○行為時貪污治罪條例第十條第一項係處罰具有同條例第二
    條規定身分之人員，向同具該身分之人行求賄賂之規定；若
    不具該身分之人，向具有該身分之人員交付賄賂，則應適用
    同條第二項予以處罰，並應於主文欄諭知「非依據法令從事
    公務之人員，對於依據法令從事公務之人員，關於違背職務
    之行為，交付賄賂」，始為適法，本件甲○○非屬貪污治罪
    條例第二條規定身分之人員，而向具有該身分之人員交付賄
    賂，原判決主文並未諭知其「非依據法令從事公務之人員」
    之身分，亦有未洽。(四)原審判決所適用之行為時法，即八十
    一年七月十七日修正公布之貪污治罪條例第九條規定：犯第
    四條至第六條之罪者，其所得財物，應予追繳，並依其情節
    分別沒收或發還被害人；前項財物之全部或一部無法追繳時
    ，應追徵其價額或以其財產抵償之。依上開規定，應予追繳
    、追徵或供抵償之財物，究應沒收或發還被害人，應依其情
    節而定，並在主文明白諭知，方屬適法，原審判決於主文諭
    知及於理由內說明乙○○所得財物，應依法追繳，如全部或
    一部無法追繳時，以其財產抵償之，但並未就本件乙○○之
    犯罪情節，為沒收之諭知或發還被害人，難認適法。(五)又受
    賄人所收受之賄款，依修正前貪污治罪條例第九條之規定，
    固應追繳沒收或以其財產抵償之，但受賄人既已將賄款退還
    行賄人或繳交偵查或審判機關，即不能更向受賄人追繳沒收
    ，或以其財產抵償之，依原審判決事實欄之記載，乙○○已
    自動繳交賄款十萬元，則不能更就該十萬元再向乙○○追繳
    沒收或以其財產抵繳，乃原審判決就乙○○全部收受之賄賂
    諭知追繳，包括被告乙○○已自動繳交之賄款十萬元，亦有
    未合。
八、被告二人上訴意旨否認犯罪，雖無理由，惟原判決既有可議
    ，即屬無可維持，應由本院予以撤銷改判。爰審酌被告乙○
    ○身為審核攸關人民生命財產之房屋建造、使用執照核發之
    人員，竟圖己利，罔顧人民權益，違法核發執照，其所收之
    賄款數額，被告甲○○為恐其投資事業血本無歸，竟以行賄
    為手段，惟其係因乙○○索賄而為及其等均無前科，素行良
    好，其等生活狀況、智識程度、犯罪所生之損害，及犯罪後
    態度等一切情狀，分別量處被告二人如主文第二項、第三項
    所示之刑。被告乙○○所犯上開違背職務收受賄賂罪及利用
    職務上之機會，詐取財物罪，二罪罪名不同，顯係另行起意
    ，應分論併罰。查中華民國96年罪犯減刑條例於96年7月4日
    公布，並自96年7月16日施行，本件被告甲○○犯罪之時間
    係在96年4月24日以前，所犯合於中華民國96年罪犯減刑條
    例第2條第1項第3款減刑之規定，應依法減其宣告刑2分之1
    。又被告二人係犯貪污治罪條例之罪，並經本院宣告有期徒
    刑以上之罪，爰依法分別就被告二人宣告如主文所示之褫奪
    公權，並對被告乙○○部分定其應執行刑如主文第二項所示
    。末查本件被告乙○○收受賄賂所得財物二十萬元（原收賄
    三十萬元，已自動繳交十萬元）應依法追繳沒收，如全部或
    一部無法追繳時，以其財產抵償之；另利用職務上之機會，
    所詐取之財物四萬五千五百二十五元，應依法追繳並發還被
    害人甲○○，如全部或一部無法追繳時，以其財產抵償之。
    另查被告甲○○素行良好，前此未曾受有期徒刑以上刑之宣
    告，有本院被告全國前案紀錄表可稽，其因一時失慮，偶罹
    刑典，事後已自白坦承犯行，經此刑之宣告後，應知警惕，
    而無再犯之虞，本院因認暫不執行其刑為適當，併予以宣告
    緩刑伍年，以勵自新。
九、又本件被告乙○○部分因原審適用法條不當而撤銷，本院自
    得諭知較重於原審判決之刑，併此明。
貳、【不另為無罪諭知部分】
一、三十三萬元代辦申請建造執照及使用執照部分：
(一)、公訴意旨略以：乙○○係嘉義縣大埔鄉公所財經課技士，負
    責綜理建造及使用執照審核發放業務，為依據法令從事公務
    人員。甲○○因欲於民國（下同）八十三年十二月廿五日，
    在嘉義縣大埔鄉二四四之八六號等筆土地，興建「湖濱山莊
    」（後易名為明月山莊）小木屋一批對外銷售，而於八十三
    年九月前，先以自己名義，向嘉義縣大埔鄉公所申請「湖濱
    山莊」樣品屋建造執照，並於八十三年九月間建造執照未核
    發前，在嘉義縣大埔鄉二四四之八六號土地，先行建造樣品
    屋，迄樣品屋建後，然嘉義縣大埔鄉公所仍未核發建造執照
    ，甲○○鑑於已投資大筆資金，恐血本無歸，遂透過關係，
    尋求乙○○協助未成後，改以致送金錢誘惑方式，雙方乃默
    示意思一致，先由為求能順利完成上開建案之甲○○，並合
    意形式上委由乙○○找人（其女友劉淑儀）代為辦理申請建
    照及使用執照，並按每件六千元計酬，先後共交付三十三萬
    元（計申請建造執照四十二間、使用執照十三間，申請費用
    共計三十三萬元），實質上是要求乙○○於審查上加以融通
    等，因認乙○○涉犯修正前貪污治罪條例第四條第一項第五
    款之違背職務之行為收受賄賂罪；甲○○涉犯同條例第十條
    第二項第一項之行賄罪嫌。
(二)、查被告乙○○辦理本件建造及使用執照之審查發照，原係以
    女友劉淑儀為甲○○之申請代理人，由乙○○指導送件，按
    每件六千元計酬，按被告乙○○之女友劉淑儀嗣後亦確為被
    告甲○○代辦申請建造執照四十二間、使用執照十三間，甲
    ○○共付申請費用共計三十三萬元乙節，為起訴所認定之事
    實，被告乙○○、甲○○亦不否認。惟本院前審依聲請函查
    地政士公會及建築師公會所訂定之收費標準，亦與被告二人
    之約定報酬相去不遠，此有嘉義市地政士公會91年7月26日
    嘉市地公榮字第078號函（上訴審卷第98、99頁）及台灣省
    建築師公會嘉義縣市辦事處92年1月20日台建師嘉字第007號
    函附上訴卷（第131至135頁）可稽。
(三)、復查代為申請執照，本得收取合理報酬，縱乙○○為從事公
    務之人，負責建造與使用執照之審核發放業務，受有公務員
    服務法等不得兼職之相關規定之限制，但其既實際代甲○○
    辦理執照申請業務，即使違反公務員不得兼職之相關規定，
    其行為除應受行政制裁外，其因而收取之報酬又與公會訂定
    之收費標準相當，應屬代書代辦之合理價格，就被告甲○○
    立場觀之，顯係以交付代辦建照及使用執照費用意思為之，
    而非基於交付賄賂意思而為，該項費用自非被告甲○○行賄
    乙○○之賄款；另就被告乙○○而言係收取合理報酬，亦難
    認係不法利益，與貪污治罪條例之行賄罪、收賄罪或圖利罪
    之構成要件尚有軒輊（最高法院93年台上字第3551號、95年
    台上字第6140號發回要旨參照）。
(四)、綜上所述，此部分原判決未予仔細勾稽，詳細調查，遽對被
    告甲○○論處罪責，自有未洽。被告等上訴意旨指摘及此，
    為有理由，該部分原應為無罪之諭知，惟檢察官係以此部分
    與前揭論罪科刑部分犯行有連續犯關係，為裁判上一罪，基
    於審判不可分之原則，該部分爰不另為無罪之諭知，併此敘
    明。
二、被告甲○○交付規費四萬五千五百二十五元部分：
(一)、公訴意旨另以被告甲○○於八十五年二月一日，在被告乙○
    ○嘉義縣大埔鄉大埔村九十八號住處，交付被告乙○○先行
    動工罰鍰一萬三千一百零四元、建造執照規費一萬七千三百
    二十一元、使用執照三千二百五十元、指示線規費五千八百
    五十元及單據六千元（共計四萬五千五百二十五元），並向
    被告乙○○表明此等款項，由其自行處理，被告乙○○於收
    受該賄款後明白甲○○延續行賄之用意後，未將該款項繳入
    公庫，因認被告甲○○涉有交付賄賂罪嫌。
(二)、按犯罪事實應依證據認定之，無證據不得推定其犯罪事實；
    又不能證明被告犯罪者，應諭知無罪之判決，刑事訴訟法第
    一百五十四條、第三百零一條第一項分別定有明文。而所謂
    認定犯罪事實之證據，係指足以認定被告確有犯罪行為之積
    極證據而言，該項證據自須適合於被告犯罪事實之認定，始
    得採為斷罪資料，又苟未能發現相當證據或證據不足以證明
    ，自不能以推測或擬制之方法，以為裁判基礎，故被告否認
    犯罪事實所持之辯解，縱屬不能成立，仍非有積極之證據足
    以證明其犯罪行為，不能遽為有罪之認定，此觀諸最高法院
    二十九年上字第三一○五號、四十年台上字第八六號及三十
    年上字第一八三一號判例自明。又被告之自白，不得作為有
    罪判決之唯一證據，仍應調查其他必要之證據，以察其是否
    與事實相符，刑事訴訟法第一百五十六條第二項亦定有明文
    ，而共同被告所為不利於己之供述，固得採為其他共同被告
    犯罪之證據，惟此項不利之之供述，依刑事訴訟法第二百七
    十條第二項之規定，仍應調查其他必要之證據，以察其是否
    與事實相符，自難專憑此項供述，為其他共同被告犯罪事實
    之認定，亦有最高法院三十一年上字第二四二三號判例可稽
    。
(三)、公訴人認被告甲○○此部分之行為涉交付賄賂罪嫌、係被告
    甲○○自承向被告乙○○取收據未果屬實，則被告甲○○若
    未有行賄之意，焉有於被告乙○○不付收據，而不力爭取或
    舉發之理為論據。訊據被告甲○○均堅決否認有上開犯行，
    被告甲○○則辯稱其將罰鍰及規費交由其兄莊宏猷代為繳交
    ，不知其兄是否有繳，然係基於交付罰鍰及規費之意，非有
    行賄之意等語。
(四)、經查，被告乙○○於偵查中檢察訊問「甲○○為何會將要繳
    交國庫之罰鍰交給你？」等語時，固答稱：「應該是我替他
    代辦，且他的意思要我將所有違法的事變成不違法。」等語
    。惟被告乙○○所稱僅係其主觀臆測被告甲○○交付罰鍰之
    用意，並非甲○○明白告知其所交款項之目的；再觀被告乙
    ○○於該次訊問時同時供稱：「（甲○○在建造未下來之前
    即先動工蓋樣品屋你要他繳罰鍰他怎麼說？）他說好，後來
    他有拿給我，我沒繳入國庫。（他拿這些罰鍰給你時，如何
    對你告知？）「錢交給你，你去處理。」等語（八十八年偵
    字第四三八一號偵查卷第二一三頁參見），又如係賄款，何
    以均係零數，亦與常理不符。足徵被告乙○○係明白告知被
    告甲○○要繳納罰鍰，並其數額而據以交付罰鍰給被告乙○
    ○，由其代為辦理繳交，由此綜合判斷自難以被告甲○○交
    付被告乙○○罰鍰款項之事實，即推論被告甲○○係基於行
    賄之犯意而為，此外，復查無其他積極證據足以證明被告甲
    ○○確有公訴人所指右開部分犯行，不得僅因被告甲○○未
    向被告乙○○索取收據，而推論被告被告甲○○有行賄犯行
    ，揆諸前揭判例之意旨，既不能證明被告甲○○犯罪，原應
    依法為被告甲○○無罪判決之諭知，然公訴人認此部分犯行
    ，與前揭論罪科刑部分，有連續犯之裁判上一罪之關係，爰
    不另為無罪之諭知。
據上論結，應依刑事訴訟法第三百六十九條第一項前段、第三百
六十四條、第二百九十九條第一項前段、第三百七十條、第三百
條、八十一年七月十七日修正公布之貪污治罪條例第四條第一項
第五款、第五條第一項第二款、第十條第二項、第一項、第八條
後段、第十條第三項、第九條、第十二條第一項、第十六條，刑
法第十一條前段、第二條第一項但書、第五十五條（修正前）、
第二百十六條、第二百十三條、第三十七條第二項、第五十一條
第五款、第八款、第七十四條第一項第一款、中華民國九十六年
罪犯減刑條例第二條第一項第三款、第七條，判決如主文。
本案經檢察官謝錫和到庭執行職務。
中　　華　　民　　國　　96　　年　　12　　月　　31　　日
                  刑事第三庭    審判長法　官  陳義仲
                                      法　官  蘇清水
                                      法　官  宋明蒼
以上正本證明與原本無異。
如不服本判決，應於判決送達後十日內向本院提出上訴狀，其未
敘述理由者並應於提出上訴狀後十日內向本院補提理由書（應附
繕本)。
                                      書記官  翁心欣
中　　華　　民　　國　　96　　年　　12　　月　　31　　日
附錄本案論罪科刑法條全文：
八十一年七月十七日修正公布之貪污治罪條例第四條：
有左列行為之一者，處無期徒刑或十年以上有期徒刑，得併科新
台幣三百萬元以下罰金：
一、竊取或侵占公用或公有器材、財物者。
二、藉勢或藉端勒索、勒徵、強占或強募財物者。
三、建築或經辦公用工程或購辦公用器材、物品、浮報價額、數
    量、收取回扣或有其他舞幣情事者。
四、以公用運輸工具裝運違禁物品或漏稅物品者。
五、對於違背職務之行為，要求期約或收受賄賂或其他不正利益
    者。
前項第一款至第四款之未遂犯罰之。
第五條有左列行為之一者，處七年以上有期徒刑，得併科新臺幣
      二百萬元以下罰金：
      一、意圖得利，擅提或截留公款或違背法令收募稅捐或公
          債者。
      二、利用職務上之機會，詐取財物者。
      三、對於職務上之行為，要求期約或收受賄賂或其他不正
          利益者。
      前項第一款及第二款之未遂犯罰之。
八十一年七月十七日修正公布之貪污治罪條例第十條：
對於第二條人員、關於違背職務之行為，行求期約或交付賄賂或
其他不正利益者，處一年以上七年以下有期徒刑，得併科新臺幣
三十萬元以下罰金。不具第二條人員之身分而犯前項之罪者亦同
。
犯前二項之罪，於犯罪後六個月內自首者，免除其刑；逾六個月
者，減輕或免除其刑；在偵查或審判中自白者，減輕其刑。
八十一年七月十七日修正公布之貪污治罪條例第九條：
犯第四條至第六條之罪者，其所得財物，應予追繳，並依其情節
分別沒收或發還被害人。
前項財物之全部或一部無法追繳時，應追徵其價額，或以其財產
抵償之。
